【裁判字號】    92,家聲,21
【裁判日期】    920901
【裁判案由】    回復繼承權
【裁判全文】
臺灣嘉義地方法院民事裁定  九十二年家聲字第二一號
    聲  請  人  乙○○
    代  理  人  林崑城律師
右當事人聲請回復原狀等事件，本院裁定如左：
    主      文
聲請駁回。
聲請程序費用由聲請人負擔。
    理      由
一、本件聲請意旨略以，聲請人係被繼承人甲○○之妻，依法有繼承甲○○在台遺之
    權利，惟因國軍退除役官兵輔導委員會疏失，遲誤向聲請人陳報甲○○死訊，在
    聲請人再三催詢之下，始知甲○○死於八十八年四月十六日，而退輔會竟遲至九
    十一年七月三十日始以信件函知聲請人，謂甲○○業已死亡。聲請人於九十一年
    八月十日收受該信件時，已逾兩岸條例第六十六年第一項之三年不變期間，為此
    爰依民事訴訟法第一百六十四條規定，聲請回復原狀。其次，本件因兩岸政治對
    立造成聲請人與被繼承人之隔離，且非因聲請人之過失而造成期間之延誤，可謂
    為重大理由，爰依民事訴訟法第一百六十三條規定，聲請裁定延長表明繼承之期
    間。再者，聲請人復依第一百六十五條規定，並聲請准予聲請人繼承甲○○之遺
    產等語。
二、按當事人或代理人，因天災或其他不應歸責於己之事由，遲誤不變期間者，始得
    聲請回復原狀，民事訴訟法第一百六十四條第一項規定甚明。又所謂不變期間，
    係指法定期間之冠有不變字樣者而言（最高法院八十三年度台抗字第五二二號判
    決參照）。復按「大陸地區人民繼承臺灣地區人民之遺產，應於繼承開始起三年
    內以書面向被繼承人住所地之法院為繼承之表示；逾期視為拋棄其繼承權。大陸
    地區人民繼承本條例施行前已由主管機關處理，且在臺灣地區無繼承人之現役軍
    人或退除役官兵遺產者，前項繼承表示之期間為四年。繼承在本條例施行前開始
    者，前二項期間自本條例施行之日起算」，臺灣地區與大陸地區人民關係條例第
    六十六條，定有明文。
三、經查：
    （一）臺灣地區與大陸地區人民關係條例第六十六條所規定之前揭期間，並未冠
          有「不變」字樣，則聲請人以其遲誤上開期間，而聲請回復原狀，揆之首
          揭法文說明，已乏依據甚明。況前揭繼承之表示，並非訴訟行為，核屬非
          訟事件（八十四年七月七日司法院《八四》秘台廳民三字第12682號函示
          參照），而依非訟事件法，並無準用民事訴訟法第一百六十四條之規定，
          是益足佐認，聲請人此部分之主張，並無依據。
    （二）按期間，如有重大理由，得伸長或縮短之但不變期間，不在此限。伸長或
          縮短期間，由法院裁定。但期間係審判長所定者，由審判長裁定。民事訴
          訟法第一百六十三條，固定有明文。惟前揭繼承之表示，並非訴訟行為，
          核屬非訟事件，有如前述，而依非訟事件法，亦無準用民事訴訟法第一百
          六十三條之規定，是聲請人援依前揭法文，聲請本院裁定延長其繼承表示
          之期間，仍嫌乏據。況兩岸人民關係條例第六十六條係以確認大陸地區人
          民繼承人身分及有無繼承意思，俾免繼承狀態久懸不決，而影響臺灣地區
          經濟秩序之穩定及共同繼承人權益為立法目的。其所定之期間為權利存續
          期間，期間經過未行使權利者，其權利歸於消滅，法律關係即告確定。而
          兩岸對立之情形，乃於立法時，即已存在之事實，故前揭期間，自為立法
          者衡量兩岸之特殊情形後，予以立法明定。乃聲請人復以，兩造對立情形
          ，致使其延誤表示繼承之期間，而認有重大理由云云，揆之上開說明，尚
          屬乏據自明。
    （三）至於聲請人前已向本院聲請表示繼承甲○○之遺產，惟因其逾越上開法定
          期間，而於九十一年九月十二日經本院以九十一年度繼字第一七號裁定駁
          回，嗣經臺灣高等法院臺南分院於九十二年四月三十日以九十一年度家抗
          字第七三號裁定駁回聲請人抗告而確定。乃聲請人前揭回復原狀之聲請及
          聲請裁定延長繼承表示期間，既均屬乏據，有如上述，則其再為表示繼承
          甲○○遺產之聲請，亦屬無據灼然。從而，聲請人本件聲請，依前揭說明
          ，均為無理由，應予駁回。
四、依非訟事件法第八條第一項前段裁定如主文。
中      華      民      國    九十二    年      九      月      一      日
                                臺灣嘉義地方法院家事庭
~B法      官  王漢章
右正本證明與原本無異。
如不服本裁定，應於裁定送達後十日之不變期間內，向本院提出抗告狀。
~B法院書記官


司法院資訊處製作；財團法人民間司法改革基金會備份。
